臺灣臺北地方法院民事判決　　　　　　　 96年度勞訴字第6號
原　　　告　甲○○
被　　　告　臺北市政府交通局
法定代理人　乙○○
訴訟代理人　鄭文玲律師
上列當事人間請求工資等事件，本院於民國96年3月12日言詞辯
論終結，判決如下：
    主  文
原告之訴及其假執行之聲請均駁回。
訴訟費用由原告負擔。
    事實及理由
甲、程序方面：
   本件被告之法定代理人於訴訟進行中由林志盈變更為乙○○
    ，業據乙○○依法具狀聲明承受訴訟，並有原告及法定代理
    人乙○○出具之民事委任狀附卷可稽（見本院卷第42頁），
    應予准許。
乙、實體方面：
一、原告起訴主張：
  (一)伊於民國70年7月15日起任職被告下屬單位臺北市公共汽車
    管理處（下稱北市公車處）擔任大客車駕駛員之工作，月薪
    新臺幣（下同）45,743元，該處係適用勞動基準法（下稱勞
    基法）之機關，因北市公車處於93年1月1日起民營化，同日
    起其未完成之業務由被告承受，爰向被告提起本件訴訟。
  (二)原告於88年4月28日晚間10時40分許，駕駛車牌號碼AE-937
    號601線營業大客車，行經臺北市祖師廟站時，因乘客張朱
    彩鑾不滿原告服務態度，以致雙方發生爭執。翌日晚間10時
    30分許，原告復駕駛上開營業大客車，沿臺北市○○路○段
    西向東行駛，張朱彩鑾之夫張真金於某站上車，迨該車行經
    臺北市○○路轉石牌路一段時，張真金即上前靠近原告駕駛
    座後方，先向原告確認在前一日亦駕駛該車後，即向原告出
    言質以：「你昨天在祖師廟踫到一個女人，你對她很好喔」
    云云，而質疑原告未善待其妻，二人因而發生爭執，張真金
    即出手毆打原告肩膀等處，復以腳猛踹原告緊握駕駛盤之手
    ，致原告右手中指遠端指骨骨折，且致該營業大客車失控，
    而撞及停放於石牌路一段34號路側之自小客車，及石牌路一
    段34號寶島眼鏡之商店招牌後，始將車煞停，並開啟右前車
    門。張真金竟欲再出手打原告，此時原告即自駕駛座站起來
    ，基於防衛之目的，以右手執起原置於該車駕駛座下方，用
    以簡易測量胎壓之實心鐵條，擊打張真金頭部一下，因張真
    金仍上前作勢欲再攻擊原告，原告即再次以鐵條擊打張真金
    頭部二下，張真金遭三次擊打後，因不支而向後退倒，並自
    開啟之公車右前車處摔出車外；而張真金原罹患有重度肝硬
    化、黃疸，及患有肝腎衰竭併發腦病變之疾病，再遭原告正
    當防衛後，併發肝腎衰竭、腸骨道出血及敗血症不治死亡。
  (三)事發後，北市公車處未詳予調查，且未給原告辯解機會，驟
    於88年5月8日以原告違反北市公車處工作規則（下稱系爭工
    作規則）第28條及勞基法第12條第1項第4款規定為由，將原
    告解僱，並將原告於88年5月2日提出之退休申請予以否決，
    原告迭於88年6月22日、90年3月28日於臺北市政府勞工局調
    解皆未成立，刑事部分經高灣高等法院95年度上更(二)字第34
    6號判決原告正當防衛過當傷害致人於死，因原告未上訴而
    確定。原告依該判決再向被告提出復職或退休之申請，仍遭
    拒絕。
  (四)惟死者張真金於事發當日上車後，係先向原告確認後，即質
    疑原告未善待其妻，顯係來興師問罪、尋仇的，又先出手毆
    打原告，其暴力行為，已非乘客之身分，而係來尋仇的暴徒
    ，與前揭工作規則之規定不符。縱認張真金係乘客，該工作
    規則亦不得抵觸勞基法之規定，否則依同法第71條規定係無
    效。從而，必須符合「情節重大」要件之解僱，勞動契約始
    為合法之終止。本件原告雖經判決認定係正當防衛過當，然
    在遭受攻擊之緊急情況下所為之過當行為，與無故對他人施
    暴之行為，大不相同，原告面對精神異常且失去控制之張金
    真，如何期待能精準地拿捏反擊程度而不防衛過當，是原告
    違反工作規則之情節尚非重大，北市公車處之解僱為不合法
    。因此，被告應給付原告自88年5月9日起至92年12月31日北
    市公車處民營化止未領取之工資2,550,934元。
  (五)又北市公車處於93年1月1日民營化，依公營事業移轉民營條
    例第8條第2項前段規定，被告應依勞基法退休金給與標準給
    付原告離職金1,887,129元，並依移轉時薪給標準6個月薪給
    及1個月預告工資加發薪資318,311元予原告。
  (六)並聲明：1.被告應給付原告4,756,374元，及自93年1月1日
    起至清償日止，按年息5%計算之利息。2.願供現金或等值之
    有價證券為擔保，請准宣告假執行。
二、被告則以：原告主張被害人張真金並非乘客，但觀諸高灣高
    等法院95年度上更(二)字第346號判決可知，張真金既然已乘
    坐由原告駕駛之北市公車處所屬601線營業大客車，即與北
    市公車處成立運送契約，所以張真金為乘客，並無疑義。且
    張真金雖先動手毆打原告，但原告在執行駕車勤務時間內，
    在其執行勤務所駕駛之公車上持51公分長，重796公克之實
    心鐵條擊打被害人張真金頭部達3次，並造成被害人張真金
    死亡之結果，則原告對乘客張金真施之暴力行為，依一般社
    會經驗法則而論，應屬情節重大，北市公車處自得以系爭工
    作規則第28條第1項第3款及勞基法第12條第1項第4款規定，
    不經預告終止勞動契約，是被告主張北市公車處非法終止兩
    造間之勞動契約，為無理由。又系爭工作規則第28條規定係
    為第五章獎懲項目之規定，並將具體事項列舉總計19款，實
    為避免爭議，故該19款之規定即是認為違反工作規則情節重
    大，所以告認為系爭工作規則違反勞基法之規定，實無理由
    ；再者，系爭工作規則第53條規定「本規則經呈報主管機關
    核備後施行，修正時亦同。」，故系爭工作規則亦呈報主管
    機關即臺北市政府勞工局核備，若系爭工作規則有違反勞基
    法之相關規定，主管機關必加以指正，是系爭工作規則並無
    違反勞基法之規定。由以上可知，北市公車處依系爭工作規
    則第28條及勞基法第12條第1項第4款規定終止與原告之勞動
    契約，應有理由。縱認原告得向被告為請求，惟原告終止契
    約前6月之平均工資應為30,018元，且原告對被害人傷害致
    死，被害人家屬對原告及北市公車處請求連帶損害賠償，經
    北市公車處與被害人家屬以2,744,132元達成和解，北市公
    公車處依法向原告求償，雙方以374,384元達成和解，原告
    迄今未清償，被告主張抵銷等語，資為抗辯。並聲明：(一)原
    告之訴及假執行之聲請均駁回。(二)如受不利判決，願供擔請
    准宣告免為假執行。
三、兩造不爭執之事實：
  (一)原告於70年7月15日起任職北市公車處擔任大客車駕駛員之
    工作，該處係適用勞基法之機關，因北市公車處於93年1月1
    日起民營化，同日起其未完成之業務由被告承受。
  (二)原告於88年4月29日晚間10時30分許，駕駛北市公車處所有
    之車牌號碼AE-937號601線營業大客車，沿臺北市○○路○
    段西向東行駛，張真金上車乘坐，於確認原告身分後，質疑
    原告前一日駕駛上開營業大客車時，未善待乘客即其妻，二
    人因而發生爭執，張真金先行動手毆打原告，原告與張真金
    2人繼而互毆，原告以右手執實心鐵條，先擊打張真金頭部
    一下，之後再擊打張真金二下，致張真金傷重致死。
  (三)北市公車處於88年5月8日以原告違反工作規則第28條及勞基
    法第12條第1項第4款規定為由，將原告解僱，並將原告於88
    年5月2日提出之退休申請予以否決，原告迭於88年6月22日
    、90年3月28日於臺北市政府勞工局調解皆未成立，刑事部
    分經臺灣高等法院95年度上更(二)字第346號判決原告正當防
    衛過當傷害致人於死，因原告未上訴而確定。原告依該判決
    再向被告提出復職或退休之申請，仍遭拒絕。
四、至於原告主張被告解僱不合法，請求被告給付自88年5月9日
    起至92年12月31日北市公車處民營化止未領取之工資2,550,
    934元，及北市公車處於93年1月1日民營化，依公營事業移
    轉民營條例第8條第2項前段規定，被告應依勞基法退休金給
    與標準給付原告離職金1,887,129元，並依移轉時薪給標準6
    個月薪給及1個月預告工資加發薪資318,311元予原告等語，
    固提出薪資條、臺灣高等法院95年度上更(二)字第346號刑事
    判決、北市公車處函、服務年資證明書各1份、臺北市政府
    勞資爭議調解紀錄2份、臺北市政府交通局公函、退伍令各1
    份（見本院卷第8至22頁）為證。惟為被告所否認，並以上
    開情節置辯，及提出系爭工作規則為證（見本院卷第33至41
    頁）。是本件兩造之爭執點厥為：(一)張真金是否為北市公車
    處之乘客？(二)被告依系爭工作規則第28條第1項第3款及勞基
    法第12條第1項第4款規定，不經預告終止勞動契約是否合法
    ？(三)如終止契約不合法，原告請求非法解僱期間工資、離職
    給與、加發的薪資即北市公車處移轉時的資遣費7個月薪資
    之金額為若干？茲析述如下：
  (一)張金真為北市公車處之乘客：
  　原告雖主張死者張真金是暴徒，不是乘客，他坐不到一站，
    是為了他太太來報仇，專程來打人的，而且他沒有投錢，並
    非乘客等語（見本院96年1月25日言詞辯論筆錄，本院卷第
    44頁反面至第45頁）。惟查，死者張真金既已乘坐由原告駕
    駛之北市公車處所屬601線營業大客車約一站，為原告所自
    承，則張真金為上車乘坐之行為時，即與北市公車處成立運
    送契約，是被告辯稱張真金應為北市公車處之乘客，尚非無
    據。至於張真金是否投錢，僅係債務不履行，北市公車處得
    予以催討車資，並不影響張真金之乘客身分，此與原告96年
    1 月25日當庭陳述：是上車投錢的，我有叫他投錢，如果他
    沒有投，下車的時候我會叫他投，對「客人」就這麼好了，
    如果他下車的時候沒有投，我還是會叫他投等語（見本院卷
    第45頁），經核相符，亦可證張真金係乘客。又查，依兩造
    所不爭執之臺灣高等法院95年度上更(二)字第346號判決記載
    ，本件原告承認駕駛上揭營業大客車，搭載乘客張真金，並
    與張真金發生爭執之事實不諱，惟……辯稱：「……。伊於
    案發時正駕駛上開公車行駛中，乘客張真金突然上前自駕駛
    座後方攻擊伊……」等語（見本院卷第9頁反面至第10頁）
    。經核亦與原告於本件到庭所為「實際上是乘客打我，不是
    我打乘客」之陳述（見本院卷第44頁）相符，顯見原告亦自
    承張真金係乘客。是原告辯稱張真金非乘客云云，即不足取
    ，從而，張真金為北市公車處之乘客，應堪認定。
  (二)被告依系爭工作規則第28條第1項第3款及勞基法第12條第1
    項第4款規定，不經預告終止兩造間之勞動契約為合法：
  1.按違反勞動契約或工作規則，情節重大者，雇主得不經預告
    終止契約，勞基法第12條第1項第4款定有明文。次按，在服
    勤時對乘客實施暴行或重大侮辱之行為者，經查證屬實或有
    具體事證者，得不經預告終止契約關係，系爭工作規則第28
    條第1項第3款亦有規定。
  2.經查，原告於88年4月29日晚間10時30分許，駕駛北市公車
    處所有之車牌號碼AE- 937號601線營業大客車，沿臺北市○
    ○路○段西向東行駛，張真金上車乘坐，於確認原告身分後
    ，質疑原告前一日駕駛上開營業大客車時，未善待乘客即其
    妻，二人因而發生爭執，張真金先行動手毆打原告，原告與
    張真金2人繼而互毆，原告以右手執實心鐵條，先擊打張真
    金頭部一下，之後再擊打張真金二下，致張真金傷重致死等
    情，為兩造所不爭執，並有臺灣高等法院95年度上更(二)字第
    346號刑事判決在卷足稽（見本院卷第9至16頁），堪信為真
    。則北市公車處於88年5月8日以原告於服勤時對乘客實施暴
    行，違反系爭工作規則第28條及勞基法第12條第1項第4款規
    定為由，不經預告將原告解僱，於法尚無不合。
  3.雖然原告辯稱上揭刑事判決認定伊係正當防衛過當，在遭受
    攻擊之緊急情況下所為之過當行為，與無故對他人施暴之行
    為，大不相同，原告面對精神異常且失去控制之張金真，如
    何期待能精準地拿捏反擊程度而不防衛過當，是原告違反工
    作規則之情節尚非重大，北市公車處之解僱為不合法云云。
    惟查，死者張真金雖先動手毆打原告，但原告在執行駕車勤
    務時間內，在其執行勤務所駕駛之公車上持51公分長，重79
    6公克之實心鐵條先後擊打赤手空拳之被害人張真金頭部達3
    次，其正當防衛顯然過當，並造成被害人張真金死亡之結果
    ，則原告對乘客張金真施實之暴力行為，依一般社會經驗法
    則而論，應屬情節重大，北市公車處自得依系爭工作規則第
    28條第1項第3款及勞基法第12條第1項第4款規定，不經預告
    終止勞動契約，是被告主張北市公車處非法終止兩造間之勞
    動契約，為無理由。
  4.又原告固主張系爭工作規則違反勞基法第71條規定，應屬無
    效云云。然查，系爭工作規則第28條規定係為第五章獎懲項
    目之規定，並將具體事項列舉總計19款，實為避免爭議，故
    該19款之規定即是認為違反工作規則情節重大，所以告認為
    系爭工作規則違反勞基法第71條之規定，實無理由。再者，
    北市公車處已依系爭工作規則第53條規定將系爭工作規則呈
    報主管機關即臺北市政府勞工局核備，而臺北市政府勞工局
    已於77年12月9日以北市勞三字第21158號函准予備查乙節，
    ，有系爭工作規則附卷可稽（見本院卷第33頁），若系爭工
    作規則有違反勞基法之相關規定，主管機關必加以指正，足
    認系爭工作規則並無違反勞基法之規定。從而，原告主張系
    爭工作規則無效，亦非足取。
  5.承上可知，北市公車處依系爭工作規則第28條及勞基法第12
    條第1項第4款規定，不經預告終止與原告之勞動契約，為有
    理由。
  (三)北市公車處依系爭工作規則第28條第1項第3款及勞基法第12
    條第1項第4款規定，不經預告終止兩造間之勞動契約既屬合
    法，則原告依勞動契約及公營事業移轉民營條例第8條第2項
    前段之法律關係，請求承受北市公車處未完成業務之被告給
    付非法解僱期間之工資、離職給與、加發的薪資即北市公車
    處移轉時的資遣費7個月薪資，即屬無據，不應准許。
五、從而，原告依勞動契約及公營事業移轉民營條例第8條第2項
    前段之法律關係，請求被告給付工資、離職給與、加發的薪
    資即公車處移轉時的資遣費7個月共計4,756,374元，及自93
    年1月1日起至清償日止，按年息5%計算之利息，為無理由，
    應予駁回。原告之訴既經駁回，其假執行之聲請即失所附麗
    ，應併予駁回。
七、本件事證已臻明確，兩造其餘主張及攻擊防禦方法，經核對
    本件判決結果無影響，爰不逐一論述，附此敘明。
八、據上論結，本件原告之訴為無理由，依民事訴訟法第78條，
    判決如主文。
中　　華　　民　　國　　96　　年　　3 　　月　　29　　日
                  　勞工法庭    法　官　曾啟謀
以上正本係照原本作成
如對本判決上訴，須於判決送達後20日內向本院提出上訴狀
中　　華　　民　　國　　96　　年　　3 　　月　　29　　日
                       　　　　 書記官　王月伶
